臺灣高等法院刑事判決
                                   108年度上訴字第3637號
上  訴  人
即  被  告  林志翰




上列上訴人因詐欺案件，不服臺灣新北地方法院108年度訴字第2
10號，中華民國108年8月23日第一審判決（起訴案號：臺灣新北
地方檢察署108年偵字第6623號），提起上訴，本院判決如下：
    主  文
上訴駁回。
    事  實
一、甲○○於107 年12月下旬加入年籍姓名不詳綽號「小謄」成年
    男子（下稱「小謄」）及其它數名真實年籍姓名不詳成員所
    組成詐欺集團（無證據證明該詐欺集團含有少年成員），擔
    任車手之工作。甲○○與「小謄」及詐欺集團成員，共同意圖
    為自己不法所有，基於三人以上共同詐欺取財、以不正方法
    由自動付款設備取得他人之物犯意聯絡，先由詐欺集團成員
    於108年1月10日某時許，假冒桃園縣警察總局調查員「陳國
    文」致電乙○○，佯稱乙○○涉嫌洗錢案件，須交付金融機構提
    款卡及密碼、現金以接受調查云云（尚無證據證明甲○○知悉
    該冒用公務員之手段），致乙○○陷於錯誤，同月15日某時許
    ，在高雄市○○區○○○路00巷00號旁停車場內，將其所申設中
    華郵政股份有限公司鳳山郵局帳號00000000000000號帳戶、
    鳳山區農會帳號00000000000000號帳戶、華南商業銀行鳳山
    分行帳號000000000000號帳戶（下稱本件華南銀行帳戶）提
    款卡各01張及密碼交付予詐欺集團某真實年籍姓名不詳成年
    男子，同月18至19日之間，在上址將新臺幣（下同）34萬元
    交予該詐欺集團某真實年籍姓名不詳成年女子，「小謄」自
    詐欺集團成員取得本件華南銀行帳戶提款卡及密碼後，於同
    年月20日某時許，在新北市板橋區南雅夜市附近百樂門撞球
    館（下稱百樂門撞球館），將本件華南銀行提款卡及密碼交
    付予甲○○，甲○○遂於如附表所示時間，依「小謄」指示持華
    南銀行帳戶之提款卡及密碼，在如附表所示地點自動櫃員提
    款機提領該帳戶內共計16萬2,000元款項，於同年月23日上
    午7時許，在百樂門撞球館內交付現金16萬2,000元予「小謄
    」，並取得2,000元報酬，乙○○察覺有異而報警處理，始循
    線查獲上情。
二、案經乙○○訴由新北市政府警察局中和分局移送臺灣新北地方
    檢察署檢察官偵查起訴。
    理  由
甲、證據能力之說明：
一、按被告以外之人於審判外之言詞或書面陳述，除法律有規定
    者外，不得作為證據；又被告以外之人於審判外之陳述，雖
    不符合同法第159條之1至第159條之4之規定，但經當事人於
    審判程序同意作為證據，法院審酌該言詞陳述或書面陳述作
    成時之情況，認為適當者，亦得為證據。當事人、代理人或
    辯護人於法院調查證據時，知有第159條第1項不得為證據之
    情形，未於言詞辯論終結前聲明異議者，視為有前項之同意
    ，刑事訴訟法第159條第1項及第159條之5分別定有明文。本
    案判決下列所引用被告以外之人於審判外陳述，因檢察官、
    被告於原審及本院審理，就證據能力均表示沒有意見，而不
    予爭執（原審卷87頁、120至121頁，本院卷89頁），且迄至
    言詞辯論終結前，均未就證據能力聲明異議，復經本院審酌
    該等被告以外之人於審判外所為陳述之作成情況，均係出於
    自由意志，並非違法取得，且與待證事實具有關連性，證明
    力亦無顯然過低或顯不可信情形，認以之作為證據使用均屬
    適當，應認有證據能力。
二、本判決其餘所依憑判斷之非供述證據，法院查無有何違反法
    定程序取得之情形，且各該證據均經法院於審判期日依法進
    行證據之調查、辯論，被告及檢察官於訴訟上防禦權，已受
    保障，故該等證據資料，均認有證據能力。
乙、實體方面：    
一、上揭犯罪事實，業據上訴人即被告（下稱被告）甲○○先後於
    警詢、偵查、原審準備、審理及本院審理中均坦承不諱（偵
    字卷26至27頁、117至121 頁，原審卷26頁、86頁、124頁，
    本院卷89頁），核與證人即告訴人乙○○於警詢中證述相符（
    偵字卷31至34頁），復有自願受搜索同意書、新北市政府警
    察局中和分局搜索扣押筆錄暨扣押物品目錄表、本件華南銀
    行帳戶提款紀錄、存摺封面及內頁影本各乙份、超商監視器
    錄影畫面翻拍照片12張、被告手機翻拍畫面01張在卷可佐（
    偵卷41至47頁、51至56頁、63至65頁、72至73頁），並有被
    告所有與上游「小謄」連繫提領款項事宜蘋果廠牌行動電話
    1具（含門號0000000000晶片卡1枚）足證，堪認被告之自白
    與事實相符，洵堪採信，被告雖辯稱手機內相片是伊滙錢給
    人家的云云（本院卷90頁），但依偵查卷57至62頁之文書內
    容，縱如被告所辯，亦無礙被告上開犯行之認定。再本案至
    少有小謄、致電男子、取得提款卡男子、取款女子等人，是
    以被告所辯：本件非三人以上共同犯罪，亦非可採，從而，
    本案事證明確，被告犯行，洵堪認定，應依法論科。
二、論罪科刑：
  ㈠查本案被告加入該詐欺集團擔任領取贓款車手，與其他詐欺
    集團成員共同為詐騙告訴人詐欺取財犯行，堪認係三人以上
    共同對告訴人實行詐騙；又刑法第339條之2第01項之以不正
    方法由自動付款設備取得他人之物罪，其所謂「不正方法」
    ，係泛指一切不正當之方法而言，並不以施用詐術為限，例
    如以強暴、脅迫、詐欺、竊盜或侵占等方式取得他人提款卡
    及密碼，再冒充本人由自動提款設備取得他人之物，或以偽
    造他人提款卡由自動付款設備取得他人之物等等，均屬之（
    最高法院94年度台上字第4023號判決），被告持以提領款項
    之提款卡暨密碼，雖係告訴人所交付，且提款時係輸入正確
    密碼，惟告訴人係受詐騙而交付金融卡暨密碼，且未授權同
    意詐欺集團提領帳戶款項，詐欺集團違反告訴人意思，指示
    被告等人冒充被害人擅自持卡提領，自屬刑法第339之2第1
    項所謂之「不正方法」甚明。
  ㈡核被告所為，係犯刑法第339條之4第1項第2款三人以上詐欺
    取財罪及刑法第339條之2第01項之以不正方法由自動付款設
    備取得他人之物罪。至本案詐欺集團某成員雖有假冒公務員
    身分，然詐欺集團所採取之詐欺手法多元，非必以冒用公務
    員方式為之，而被告否認其知悉詐欺集團成員係以上開手段
    詐騙告訴人（原審卷86頁），又被告於集團內分擔角色係為
    「車手」，僅負責持告訴人提款卡提領贓款，並未出示公務
    相關之公文及證件予告訴人查看，是依本案證據不足以認定
    被告知悉詐欺集團成員對該告訴人所使用具體詐騙手法，尚
    難認上開冒用公務員名義詐欺行為係在被告共同犯意之預見
    之中，故難以刑法第339條之4第1項第1款之冒用公務員名義
    詐欺取財罪相繩，併予說明。
  ㈢按共同正犯之成立，祇須具有犯意之聯絡，行為之分擔，既
    不問犯罪動機起於何人，亦不必每一階段犯行，均經參與；
    共同正犯之意思聯絡，原不以數人間直接發生者為限，即有
    間接之聯絡者，亦包括在內；其表示之方法，不以明示通謀
    為必要，即相互間有默示之合致，亦無不可；共同實行犯罪
    行為之人，在合同意思範圍以內，各自分擔犯罪行為之一部
    ，相互利用他人之行為，以達其犯罪之目的者，本於責任共
    同之原則，即應對於全部所發生結果共同負責。本件被告既
    擔任取款車手之角色，其所參與者即屬事實欄一所示整體犯
    罪計畫之一環，而與上開詐欺集團之成年成員間，就本件詐
    欺取財犯行有直接或間接之犯意聯絡，各自分擔事實欄一所
    示犯罪行為之一部，彼此相互利用他人之行為，最終共同達
    成其等詐欺取財之目的，被告自應就其等所為如事實欄一所
    示犯行同負全責。故被告與「小謄」及所屬詐欺集團成年成
    員間，就上揭詐欺取財犯行，有犯意聯絡及行為分擔，均為
    共同正犯。又被告與「小謄」及所屬詐欺集團之成年成員，
    所犯三人以上詐欺取財、以不正方法由自動付款設備取得他
    人之物之行為間，具局部同一性，以達不法取得告訴人財物
    之單一犯罪目的，各形式上獨立行為，彼此之間具有全部或
    一部不可割之一致性或事理上之關聯性，且依一般社會通念
    ，認應評價為一行為，自應適用想像競合犯之規定論以一罪
    ，方符合刑罰公平原則。是被告所為核屬一行為觸犯數罪名
    想像競合犯，應依刑法第55條規定，從一重論以三人以上詐
    欺取財罪。
  ㈣原審辯護人雖以被告少不更事，犯後態度良好請求給予被告
    緩刑宣告乙節，惟按，緩刑為法院刑罰權之運用，旨在獎勵
    自新，祇須合於刑法第74條所定條件，法院本有自由裁量之
    職權。關於緩刑宣告，除應具備一定條件外，並須有可認為
    以暫不執行刑罰為適當情形，始得為之。法院行使此項裁量
    職權時，應受比例原則、平等原則等一般法律原則支配，以
    期達成客觀上適當性、相當性與必要性價值要求（最高法院
    95年度台上字第1779號、99年台上字第7994號判決）。被告
    雖於偵審坦承犯行，惟迄未與告訴人達成和解，亦未取得告
    訴人原諒，且本案後再涉犯詐欺取財案件經另案羈押，是依
    上開各情節，無從使法院認為被告經此偵審教訓已能知所警
    惕而無再犯之虞，當無從宣告緩刑，辯護人此部分請求，尚
    無從准許。
  ㈤原審經審理結果，認被告罪證明確，因而適用刑法第28條、
    第339條之2第1項、第339條之4第1項第2款、第55條、第38
    條第2項前段、第38條之1第1項等規定，並以行為人責任為
    基礎，審酌被告不思循正當管道獲取財物，參與詐欺集團擔
    任取款車手，詐取告訴人財物，造成告訴人受有財產上損害
    ，並產生或加深告訴人及一般民眾對社會之不信任感，所為
    對社會秩序之危害難謂輕微，實應非難；惟兼衡被告坦承犯
    行之犯後態度，及其於所屬之詐欺集團內非居於主導地位之
    參與程度，並衡酌其犯罪之動機、目的、手段、提領詐騙贓
    款所獲之報酬、告訴人所受損失程度及被告高職肄業智識程
    度、家庭經濟狀況勉持生活狀況、迄今未能與告訴人達成和
    解等一切情狀，量處被告有期徒刑一年，以示懲儆。核無不
    合。
  ㈥原判決另就沒收部分，說明：
  1.關於共同正犯犯罪所得之沒收、追繳或追徵，最高法院向採
    共犯連帶說，業經最高法院104 年度第13、14次刑事庭會議
    決議不再援用、供參考，並改採沒收或追徵應就各人所分得
    者為之。所謂各人「所分得」，係指各人「對犯罪所得有事
    實上之處分權限」，應視具體個案之實際情形而定：倘若共
    同正犯各成員內部間，對於不法利得分配明確時，固應依各
    人實際分配所得沒收；然若共同正犯成員對不法所得並無處
    分權限，其他成員亦無事實上之共同處分權限者，自不予諭
    知沒收；至共同正犯各成員對於不法利得享有共同處分權限
    時，則應負共同沒收之責。至上揭共同正犯各成員有無犯罪
    所得、所得數額，係關於沒收、追繳或追徵標的犯罪所得範
    圍之認定，因非屬犯罪事實有無之認定，並不適用「嚴格證
    明法則」，無須證明至毫無合理懷疑之確信程度，應由事實
    審法院綜合卷證資料，依自由證明程序釋明其合理之依據以
    認定之（最高法院104年度台上字第3604號判決）。
  2.被告提領詐欺集團向告訴人詐得之16萬2000元業已交予上游
    「小謄」，並另自「小謄」處領得2000元作為報酬等節，業
    據被告陳明在卷（偵字卷21頁、91頁），堪認被告本案實際
    犯罪所得應為2000元，尚未實際合法發還告訴人，亦無刑法
    第38條之2第2項所定「過苛之虞」、「欠缺刑法上之重要性
    」、「犯罪所得價值低微」或「為維持受宣告人生活條件之
    必要」情形，應依刑法第38條之1第1項前段規定宣告沒收，
    於全部或一部不能沒收或不宜執行沒收時，依同條第03項規
    定，追徵其價額。
  3.扣案蘋果廠牌行動電話1支（含門號0000000000晶片卡1枚）
    ，為被告所有並供其與「小謄」等詐欺集團成員連繫提領贓
    款事宜所用之物，爰依刑法第38條第02項前段規定宣告沒收
    之。
  ㈦核原判決認事用法尚無違誤，量刑亦允當。被告提起上訴，
    請求輕判，但原判決已就本案並無刑法第59條酌減其刑之適
    用，說明至詳，本案亦無其他減刑依據，則原判決在法定刑
    一年以上七年以下有期徒刑，量處一年，已屬最低量刑，況
    被告於本院第一次審理期日，並未到庭，嗣所能償還款項亦
    有限（本院卷電話查詢） ，可見被告並無悔意，則本案之
    量刑自無不當，從而，本件上訴核為無理由，應予駁回。
據上論斷，應依刑事訴訟法第368條，判決如主文。
本案經檢察官程彥凱提起公訴，檢察官鄭堤升到庭執行職務
中    華    民    國    109   年    1     月    7     日
                   刑事第十三庭  審判長法  官  王國棟 
                                      法  官  許永煌 
                                      法  官  蔡聰明 
以上正本證明與原本無異。
如不服本判決，應於收受送達後10日內向本院提出上訴書狀，其
未敘述上訴之理由者並得於提起上訴後10日內向本院補提理由書
（均須按他造當事人之人數附繕本）「切勿逕送上級法院」。
                                      書記官  游秀珠
中    華    民    國    109   年    1     月    7     日
附錄：本案論罪科刑法條全文
刑法第339條之4
犯第339條詐欺罪而有下列情形之一者，處1年以上7年以下有期
徒刑，得併科100萬元以下罰金：
一、冒用政府機關或公務員名義犯之。
二、三人以上共同犯之。
三、以廣播電視、電子通訊、網際網路或其他媒體等傳播工具，
    對公眾散佈而犯之。
前項之未遂犯罰之。

附表：
編號 提領時間 提領地點 提領金額（新臺幣） 1 108年1月22日凌晨0時12分許 新北市○○區○○路000 號全家便利超商中和新慶店   2萬元 2 108年1月22日凌晨0時12分53秒許 同上   2萬元 3 108年1月22日凌晨0時13分29秒許 同上   2萬元 4 108年1月22日凌晨0時17分46秒許 新北市○○區○○路00號之萊爾富便利超商中和和玉店   2萬元 5 108年1月22日凌晨0時18分41秒許 同上   2萬元 6 108年1月23日凌晨2時46分3秒許 新北市○○區○○路000 號之統一便利超商延和店   2萬元 7 108年1月23日凌晨2時47分6秒許 同上   2萬元 8 108年1月23日凌晨2時48分14秒許 同上   2萬元 9 108年1月23日凌晨2時50分25秒許 新北市○○區○○路000 號之全家便利超商土城冠延店   2,000元 總計      16萬2,000元